【裁判字號】    89,上易,77
【裁判日期】    890829
【裁判案由】    拆屋還地
【裁判全文】
臺灣高等法院臺中分院民事判決      八十九年度上易字第七七號
      上  訴  人    乙○○
                    丁○○○
      兼 右 一人
      訴訟代理人    丙○○    .
      被  上訴人    台灣省彰化農田水利會  設彰化縣員林鎮○○路○段一三三號
      法定代理人    甲○○    .
      訴訟代理人    余銀德律師            住台中市○區○○街三八之一號四樓之三
右當事人間請求拆屋還地事件，上訴人對於中華民國八十八年十二月十五日臺灣彰化
地方法院第一審判決（八十七年度訴字第七六六號），提起上訴，本院判決如左：
      主      文
上訴駁回。
第二審訴訟費用由上訴人乙○○負擔十分之七，餘由上訴人丙○○、丁○○○負擔。
      事      實
甲、上訴人方面：
  一聲明：求為判決：
        (一)原判決不利於上訴人部分廢棄。
        (二)右開廢棄部分，被上訴人在第一審之訴及假執行之聲請均駁回。
  二陳述及証據；除與原審判決記載相同者予以引用外，補稱：伊等興建房屋時，曾
    經請地政機關測量過，但不知有越界占用被上訴人土地之情事，當時亦經彰化市
    公所許可，但無庸聲請建築執照，僅取得完工証明書，伊等願向被上訴人承買或
    承租系爭土地等語。
乙、被上訴人方面：
  一聲明：求為判決駁回上訴。
  二陳述及証據：除與原審判決記載相同者予引用外，補稱：目前系爭土地為水利地
    ，仍作水利使用，尚未報廢，無法出租或出賣予上訴人等語。
      理      由
一、被上訴人主張坐落於彰化縣彰化市○○○段第六六○號土地為其所有，上訴人乙
    ○○無權而占用原審判決附圖所示編號Ａ、Ｂ部分面積各為○．○○四○二三公
    頃、○．○○二五七三公頃，上訴人丙○○、丁○○○夫妻二人則共同無權占有
    其中編號Ｃ部分面積○．○○二六○四公頃，均蓋有房屋使用，均經被上訴人請
    求拆除遭拒，為此均本於所有人之地位，依無權占有之法律關係，訴請上訴人乙
    ○○應將坐落彰化縣彰化市○○○段六六○地號土地上如原判決附圖（以下簡稱
    附圖）所示地面層編號Ａ部分面積○．○○四○二三公頃、編號Ｂ部分面積○．
    ○○二五七三公頃、第二層、第三層編號Ｂ部分面積各○．○○二三六二公頃之
    地上物拆除，並將編號Ａ部分○．○○四○二三公頃、Ｂ部分面積○．○○二五
    七三公頃二部分土地交還予被上訴人。上訴人丁○○○應將前揭土地上如附圖所
    示地面層編號Ｃ部分面積○．○○二六○四公頃、第二層及第三層編號Ｃ部分面
    積各○．○○二四六四公頃之地上物拆除，並與上訴人丙○○共同將編號Ｃ部分
    面積○．○○二六○四公頃土地交還被上訴人（其一併請求上訴人丙○○拆除房
    屋部分，經原審為其敗訴判決確定）。
二、上訴人乙○○、丙○○，丁○○○三人則均以：附圖所示編號Ｃ部分係上訴人丁
    ○○○出資所建，伊等三棟房屋均於民國六十年間所建，事後未曾增建，興建前
    曾囑地政機關測量，不知有越界占用被上訴人土地之情事；且興建時，曾經彰化
    市公所許可，而取得完工証明書等情資為抗辯。
三、經查坐落於彰化市○○○段六六○號土地為被上訴人所有之事實，業據其提出土
    地登記簿謄本，地籍圖謄本各一件可資証明。另被上訴人主張其中由上訴人等無
    權占有如附圖所示Ａ、Ｂ、Ｃ部分之位置，並在該等土地上建造房屋使用等情，
    經原審法院囑託彰化地政事務所派員會同測量勘驗現場結果認為：如附圖所示Ａ
    、Ｂ部分為上訴人乙○○分別建有磚造及加強磚造之建物，附圖所示Ｃ部分則為
    上訴人丁○○○出資所建，並均已為保存登記，此有卷附勘驗筆錄及如附圖所示
    之複丈成果圖在卷可稽，並有上訴人乙○○、丙○○提出建築改良物登記簿謄本
    三件附卷可考，互核相符，均堪信為真實。
四、上訴人乙○○、丁○○○雖均抗辯稱：附圖所示編號Ａ、Ｂ、Ｃ部分六十年間興
    建時曾經彰化市公所許可，取得完工證明書，該二建物嗣並經彰化地政事務所保
    存登記，其等事後未曾增建，不知為何會占用被上訴人之土地等語。上開上訴人
    等之主張固據其提出彰化縣彰化市公所完工證明書二件、建築改良物登記簿謄本
    三件、建物平面圖二件為證，據該平面圖所載上訴人乙○○所有之建物即如附圖
    編號Ａ、Ｂ所示各至其南方大門之深度不含騎樓均為二十平方公尺，上訴人丁○
    ○○所有之附圖編號Ｃ及其前段整棟房屋不含騎樓均為二十平方公尺，上訴人丁
    ○○○所有之附圖編號Ｃ及其前段整棟房屋不含騎樓之深度亦為二十平方公尺，
    與原審法院於八十八年六月二十二日現場勘驗時，會同彰化地政事務所測量員當
    場丈量之結果相符；又上開房屋並無拆除改建之痕跡，亦經原審法院現場勘驗無
    誤，製有勘驗筆錄在卷可按。上訴人等登記之建物均為平房，附圖編號Ｂ、Ｃ部
    分雖嗣後往上增建為三樓，惟一樓部分均未增建，是上開建物目前占用基地之位
    置、面積與保存登記當時並無不同，而依據上訴人乙○○等所提出之建物平面圖
    所載：上訴人乙○○、丁○○○之建物其坐落之位置均未占用系爭之六六○地號
    ，上訴人等之抗辯固非無據，惟按上訴人等於六十四年間申請建物所有權第一次
    登記時所採之比例尺係一千二百分之一，至七十八年因地籍圖重測，始依內政部
    之指示重新轉繪其位置圖，前開建物平面圖載之甚詳，較之本件現場實地測量時
    即以六百分一比例尺測量，精確度已有所差，又系爭土地坐落於彰化市○○○段
    及西勢子段交界處，系爭西門口段六六○號土地以北即是西勢子段，因二地段之
    平面圖未同時製作，故此部分地籍圖較不精確等各情，亦據鑑定人即彰化地政事
    務所測量員沈溪河具結鑑定明確，自以較精確之本件附圖為可採，上訴人等所提
    出之完工證明書、建築改良物登記簿謄本、建物平面圖等均不能為其等有利之認
    定，其等前揭抗辯為無理由。
五、按所有人對於無權占有或侵奪其所有物者。得請求返還之，對於妨害其所有權者
    得請求除去之，有妨害其所有權之虞者，得請求防止之，民法第七百六十七條定
    有明文。經查上訴人乙○○、丁○○○之房屋既無權占用被上訴人之土地，已如
    前述，被上訴人依據民法第七百六十七條之規定，訴請其拆屋還地自屬有據。另
    被上訴人請求上訴人丙○○返還土地之部分，查上訴人丙○○為上訴人丁○○○
    之夫，渠等二人均設籍住居於系爭房屋之內，丙○○係戶長，已據原審法院現場
    勘驗屬實，並有丙○○提出之全戶戶籍謄本在卷可考。渠等均同居一家而共同生
    活，依民法第一千一百二十三條、一千一百二十四條之規定，應認丙○○為家長
    ，丁○○○為家屬。上訴人丙○○占有系爭土地應係自主占有，是被上訴人本於
    所有權之作用一併訴請其返還土地自屬有據，併予准許。原審據此而為上訴人等
    敗訴之判決，並酌定相當之擔保金額，准許被上訴人假執行之聲請，並依職權宣
    告上訴人等得預供擔保，而免為假執行，經核並無違誤，上訴意旨仍執陳詞，任
    意指摘原判決對其不利部分不當，並求為廢棄改判，均無理由，應予駁回。
六、據上論結，本件上訴為無理由，爰依民事訴訟法第四百四十九條第一項、第七十
    八條、第八十五條第一項，判決如主文。
中      華      民      國    八十九    年      八      月    二十九    日
~B1民事第五庭審判長法  官  陳滿賢
~B2                法  官  林松虎
~B3                法  官  朱  樑
右為正本係照原本作成。
不得上訴。
~B                書記官  李妍嬅
中      華      民      國    八十九    年      八      月    三十一    日
                                                                        Ｈ


司法院資訊處製作；財團法人民間司法改革基金會備份。
